臺灣高等法院民事判決　　　　　　　　 95年度家上字第294號
上　訴　人　甲○○
訴訟代理人　陳逸華律師
　　　　　　蔡鎮隆律師
被　上訴人　乙○○
上列當事人間請求離婚等事件，上訴人對於民國九十五年九月二
十一日臺灣台北地方法院九十四年度婚字第八九二號第一審判決
，提起上訴，本院於九十六年一月三十日言詞辯論終結，判決如
下：
    主  文
上訴駁回。
第二審訴訟費用由上訴人負擔。
    事實及理由
一、被上訴人起訴主張：兩造於民國（下同）八十一年十二月五
    日結婚，育有未成年子女吳詩婷（八十四年二月十三日生）
    、吳振永（八十八年四月十一日生）。於九十三年中，上訴
    人竟在家人催促下向被上訴人提出離婚，並向被上訴人自曝
    與女同事之婚外性行為次數、過程，期使被上訴人同意協議
    離婚，被上訴人在無法承受上訴人之不忠、背叛下，於九十
    三年九月十五日與上訴人簽署離婚協議，並辦理離婚登記（
    該次離婚，因證人未在場見聞，不符合民法第一千零五十條
    規定，經原法院九十四年度家訴字第九八號判決離婚無效確
    定）。惟兩造為免因協議離婚傷及子女心理，被上訴人與上
    訴人仍協議同居至小兒子吳振永就讀小學止，詎上訴人卻於
    九十四年二月十三日兩造長女生日當天，在夫家促使下，執
    意棄離被上訴人母子，被上訴人懇求上訴人顧及女兒感受打
    消離去之念，上訴人竟以又叫又跳、在地上打滾等極端誇張
    、荒謬方式表達堅持離去之意，致在場目睹一切之兩造兒子
    驚嚇至尿床、惡夢連連。被上訴人嗣後發現上訴人竟併將被
    上訴人之他項權利及兩造之子名下房地之權狀竊走，被上訴
    人因傷痛致電上訴人：若不返還權狀，將訴諸法律。上訴人
    姊姊竟於九十四年二月十五日，刻意跑至被上訴人大嫂開設
    之西藥房返還上訴人竊走之房地所有權狀，並在公眾得以進
    出見聞之西藥房內，大聲咆哮宣稱兩造已離婚，上訴人家都
    是被被上訴人敗光云云，當眾指責、羞辱被上訴人種種是非
    。上訴人離家後，不但未再支付分文子女扶養費用，於九十
    四年五、六月間偶而現身表示欲探視子女，但卻藉探視子女
    時間，一直要求被上訴人分配名下財產與上訴人，或要求被
    上訴人重訂離婚協議書內容，顯見上訴人一心只關切錢財，
    完全未理會被上訴人及子女所需，上訴人顯有惡意遺棄之意
    圖及行為。又上訴人長期棄子女不顧，更拒絕扶養子女，兩
    造子女生活起居皆仰賴被上訴人撐持照養，併請求兩名未成
    年子女權利義務之行使或負擔由被上訴人任之，上訴人應自
    九十四年二月起至兩造子女成年之日止，每月給付被上訴人
    關於子女扶養費用新台幣（下同）三萬元。爰本於民法第一
    千零五十二條第一項第五款、第二項規定、第一千零五十五
    條、第一千一百一十四條、一千一百一十六條之二及非訟事
    件法第一百二十七條等規定之法律關係，求為判命：(一)准被
    上訴人與上訴人離婚。(二)兩造所生未成年女兒吳詩婷、未成
    年兒子吳振永權利義務之行使及負擔，由被上訴人任之。(三)
    上訴人應自九十四年二月起迄兩造婚姻關係消滅日止，於每
    月十日前按月給付被上訴人三萬元及自應給付日起迄清償日
    止按年息百分之五計算之利息。(四)上訴人應自本案判決確定
    時起至一百零四年二月止，按月於每月十日前給付三萬元正
    予被上訴人，以作為扶養未成年女兒吳詩婷、未成年兒子吳
    振永之扶養費用，且若遲誤乙期支付者，視為全部到期。(五)
    上訴人應自一百零四年三月起至一百零八年四月止，按月於
    每月十日前給付一萬五千元正予被上訴人，作為扶養未成年
    兒子吳振永之扶養費用，且若遲誤乙期支付者，視為全部到
    期之判決。（原判決判命如被上訴人起訴聲明。上訴人就敗
    訴部分不服，提起上訴，而對其於原審反訴敗訴部分，並未
    據以上訴，該反訴部分應已確定。）答辯聲明：(一)請求判決
    駁回上訴。(二)訴訟費用由上訴人負擔。
二、上訴人則以：被上訴人並無民法第一千一百一十七條所定「
    不能維持生活而無謀生能力者」之要件，且上訴人甲○○八
    十七年至九十二年間之薪資，每年均在五十餘萬元至八十餘
    萬元間，上訴人均將一切所得交被上訴人打理，被上訴人所
    云上訴人不願工作或工作不力，皆非事實。九十三年四月至
    九十四年一月間，上訴人因受經濟不景氣拖累致失業在家，
    被上訴人不僅全無體諒，尚屢要求上訴人支付費用，上訴人
    遂向親人四處借貸、並向勞保局申請失業救濟金等支付家用
    ，前後共支付被上訴人四十一萬一千三百四十七元。上訴人
    後因遭遇失業及被上訴人之譏諷與嫌棄，打擊過大致罹患精
    神疾病，無法工作，需要家庭之溫暖及支持，並非惡意遺棄
    被上訴人及子女，被上訴人以上訴人不支付家庭生活費用作
    為裁判離婚之請求，自屬無據。又上訴人自八十一年起即開
    始工作，期間除赴美進修一年半外，均將一切所得交予被上
    訴人，上訴人於九十三年四月至九十四年一月間，才因受經
    濟不景氣拖累失業在家，被上訴人所述情節，並無達於倘處
    於同一境況，任何人均將喪失維持婚姻希望之程度。又上訴
    人原住高雄岡山，岡山名產為羊肉係眾所皆知，兩造婚後，
    被上訴人僅於過年時回家探望上訴人父母，且往往僅住數日
    ，上訴人父母於年節時所準備之年菜，並無羊肉，如遇有家
    人欲嚐鮮，必是到餐廳用餐，並無被上訴人所指情狀，且夫
    妻家人相互忍讓生活習慣本為人情事理，被上訴人所述情節
    ，亦無達於倘處於同一境況，任何人均將喪失維持婚姻希望
    之程度。上訴人前所簽立之離婚協議書，係被上訴人為求改
    運，由被上訴人先行書寫後，強迫上訴人簽立，上訴人自始
    皆無離婚之意，當時上訴人家人全被蒙在鼓裡，豈是上訴人
    逼迫被上訴人離異。又上訴人家中亦無被上訴人所述之省籍
    情結，九十四年二月十五日，上訴人二姐吳梅蘭，係為求兩
    造婚姻圓滿，親至被上訴人大嫂所開設之西藥房，請被上訴
    人下樓欲以勸說，並無咆哮情事。九十四年二月十三日上訴
    人家人始知兩造已經登記離婚，且上訴人之財產已經轉移，
    頗為震驚難過，為求家庭圓滿及子女幸福，要上訴人請被上
    訴人出面協調，惟被上訴人不僅拒不出面，且攜女外出躲避
    ，上訴人不得已將幼兒交予岳父母後至兄嫂家解說，因商談
    太晚隔日須上班而夜宿兄嫂家，九十四年二月十四日，年邁
    父母聞訊北上，上訴人因愧對父母及長期壓力終致無法承受
    而崩潰，九十四年二月十五日家人陪同就醫並接受醫師建議
    暫至兄姐家中養病，上訴人萬無拋家棄子之舉。被上訴人所
    稱，均無達於倘處於同一境況，任何人均將喪失維持婚姻希
    望之程度。兩造間訴訟之發動，皆多由被上訴人以自己名義
    或利用兩造之子吳振永之名義為之，且因九十四年六月間，
    被上訴人未經上訴人同意，將上訴人贈與兩造之子吳振永之
    房屋轉讓於岳母李曾寶，並先於九十四年八月對於上訴人之
    親屬（即上訴人之二姐吳梅蘭、二姐夫彭智文）提起訴訟，
    上訴人迫於無奈始提起後續訴訟，縱認兩造間有民法一千零
    五十二條第二項情事，亦係可歸責於被上訴人所致。另上訴
    人現任職辰樂有限公司擔任業務經理乙職，經濟來源無虞，
    且已克服因失業所生憂鬱症之陰霾，無復發之虞，上訴人所
    住地點距離上訴人之姐吳梅蘭同一棟大樓對門，可獲得親人
    支援，被上訴人因工作忙碌生活作息不定，對於子女之生活
    照顧缺乏經驗，之前均將吳詩婷、吳振永託由其外祖父母看
    管，並無與子女培養感情，亦恐會生隔代教養問題，自應由
    上訴人行使權利或負擔義務為當。又依被上訴人九十三年度
    財產清單所示，被上訴人於九十二年度之財產總值高達九十
    五萬九千元，於九十三年度之所得有四十五筆，金額高達一
    百零六萬一千零八十九，尚有房屋一棟，價值亦達八十六萬
    八千四百元，均遠高於台北市家庭收支調查報告表之九十二
    、九十三年度平均每人每年消費支出之標準，反觀上訴人九
    十三年度所得，僅二十一萬零三百八十二元，房屋一棟價值
    亦僅三十八萬三千二百一十二元，被上訴人經濟能力顯較上
    訴人為佳，應對兩造子女負擔較高之扶養費用。且上訴人曾
    於九十三年十二月十六日將所有台北縣土城市○○路一二巷
    五號六樓房地（下稱系爭房地）贈與三分之二應有部分於兩
    造之子吳振永，依當事人之真意，係上訴人對於兩造之子吳
    振永至成年扶養費用之預付，故縱上訴人對於二名子女應負
    擔二分之一之責任，以每月三萬元計算，並依霍夫曼公式扣
    除中間利息，至吳振永成年為止之扶養費用為三百六十七萬
    七千四百四十元，而以系爭房地地區現在之交易價值每坪為
    十九萬元計算，上訴人前以移轉系爭房地予吳振永作為預付
    兩造之子吳振永至成年扶養費用預付金額為四百八十九萬五
    千七百二十元，實已超過上訴人甲○○應負擔之兩造子女之
    扶養費用金額即三百六十七萬七千四百四十元。被上訴人復
    起訴請求上訴人支付扶養費，為無理由等語，資為抗辯。上
    訴聲明：(一)原判決除反訴部份外均廢棄。(二)上開廢棄部分，
    被上訴人於第一審之訴及追加之訴均駁回。(三)如受不利判決
    ，請求判決：兩造所生之未成年子女吳詩婷、吳振永權利義
    務之行使以及扶養費之負擔由上訴人及被上訴人分別任之。
    (四)第一、二審之訴訟費用由被上訴人負擔。
三、被上訴人主張兩造於八十一年十二月五日結婚，育有未成年
    子女吳詩婷、吳振永，兩造曾於九十三年九月十五日簽署離
    婚協議，並辦理離婚登記，惟該次離婚，因不符合民法第一
    千零五十條規定，經原法院九十四年度家訴字第九八號判決
    確認兩造間婚姻關係存在確定，而兩造自九十四年二月十三
    日起未再共同生活之事實，業經被上訴人提出戶籍謄本、離
    婚協議書、民事判決書為證，上訴人對此並不爭執，自堪信
    為真實。被上訴人另主張依民法第一千零五十二條第一項第
    五款及同條第二項規定，訴請判決兩造離婚，依第一千零五
    十五條、第一千一百一十四條、一千一百一十六條之二及非
    訟事件法第一百二十七條等規定之法律關係，求為判命上訴
    人給付扶養費用等語，則為上訴人所否認，並以上開情詞置
    辯。是以本件兩造爭執要點即在於：兩造間是否有難以維持
    婚姻之重大事由？被上訴人得否請求離婚？對於未成年子女
    吳詩婷、吳振永，權利義務之行使及負擔，應由誰任之為適
    當？上訴人負擔扶養費用之金額以多少為適當？上訴人辯稱
    將所有系爭房地贈與三分之二應有部分於吳振永，係扶養費
    用之預付，並得主張抵銷，是否可採？茲析述如下。
四、兩造間是否有難以維持婚姻之重大事由？被上訴人得否請求
    離婚？
  (一)按「民法第一千零五十二條第二項前段規定：有前項以外之
    重大事由，難以維持婚姻者，夫妻之一方得請求離婚，其目
    的在使夫妻請求裁判離婚之事由，較富彈性，故夫妻間發生
    之情事，苟足使婚姻難以維持，縱不符同條第一項所列各款
    情形，仍得依上開第二項規定訴請離婚」、「婚姻乃一男一
    女之兩性結合，以組織家庭，共同生活為目的。故有足以破
    壞共同生活或難以維持共同生活之情事發生，允宜許其離婚
    以消滅婚姻關係。七十四年六月三日修正公布之民法親屬編
    ，就裁判離婚之原因，為應實際需要，參考各國立法例，增
    設民法第一千零五十二條第二項，明定有同條第一項以外重
    大事由，難以維持婚姻者，亦得請求離婚，是對於家庭生活
    之美滿幸福，有妨礙之情形，即得認其與此之所謂難以維持
    婚姻之重大事由相當」、「關於是否為難以維持婚姻之重大
    事由，其判斷標準為婚姻是否已生破綻而無回復之希望。而
    婚姻是否已生破綻無回復之希望，則應依客觀的標準，即難
    以維持婚姻之事實，是否已達於倘處於同一境況，任何人均
    將喪失維持婚姻意欲之程度而定。」、「夫妻均有民法第一
    千零五十二條第一項所定情形之一時，雙方各得向法院請求
    離婚，不能以請求之一方亦有判決離婚原因，即謂其不得訴
    請離婚；同條第二項但書規定難以維持婚姻之重大事由應由
    夫妻之一方負責者，僅他方得請求離婚，係為公允而設，故
    難以維持婚姻之重大事由，夫妻雙方均須負責時，應比較衡
    量雙方之有責程度，僅責任較輕之一方，得向責任較重之他
    方請求離婚，有責程度相同時，雙方均得請求離婚，始符公
    平。」最高法院九十一年度台上字第一０二三號、七十九年
    度台上字第一０四０號、九十一年台上字第二０二三號、九
    十年度台上字第二二一五號分別著有判決可稽。又查最高法
    院七十九年度台上字第一一０七號判決意旨係認：「必須本
    條項所定之重大事由，係因可歸責於夫或妻一方之事由而發
    生，他方始得據以請求離婚。」，並未指出有責程度相同時
    ，雙方均不得請求離婚，上訴意旨執此辯稱：「倘該重大事
    由，係夫妻間共同可歸責之過失行為所造成，即無容夫妻之
    任何一方依上開規定請求離婚之餘地。」云云，即非可採。
  (二)按婚姻係以夫妻雙方情感為基礎，以共同生活為目的，配偶
    應互相尊重以增進情感之和諧，互相提攜扶持，且須立於兩
    相平等之地位，維持人性之尊嚴，兩造既為夫妻，本應互信
    互諒，相互尊重及容忍，共同為家庭之和諧、保持共同生活
    之圓滿、安全及幸福而努力。若此基礎不復存在，致夫妻無
    法共同生活，且無復合之可能，即應認有難以維持婚姻之重
    大事由存在。故就具體個案審認之結果，如該事實客觀已達
    於倘處於同一境況，任何人均喪失維持婚姻意欲之程度，主
    觀上亦喪失維持婚姻之意願，即足當之。查兩造夫妻間因感
    情不睦難以維持婚姻關係，而曾於九十三年九月十五日簽署
    離婚協議，並辦理離婚登記，惟該次離婚，因不符合民法第
    一千零五十條規定，經原法院九十四年度家訴字第九八號判
    決確認兩造間婚姻關係存在確定，為兩造所不爭執。上訴人
    向被上訴人提出離婚時，曾說：我媽媽說你看不起我，叫我
    們離一離，並表示曾與其他女性發生性關係，有被上訴人所
    提九十四年五月二十九日錄音譯文可稽，上訴人對該譯文之
    真正並不爭執。又雙方於九十三年九月十五日簽署離婚協議
    後，並至戶政機關辦理離婚登記後，上訴人家人因尚不能接
    受上訴人離婚，及父母贈與上訴人之房屋遭到處分，上訴人
    基於孝道而離開兩造住所前往兄姊家說明，被上訴人則不能
    接受上訴人讓家人干涉兩造離婚協議，不遵守離婚協議書內
    容，亦不支付扶養費，而與上訴人及上訴人二姊家人對簿公
    堂，其後雙方民、刑事訴訟多達十件，有被上訴人所提訴訟
    表可稽。顯見兩造之婚姻關係，已因上述因素，致夫妻之誠
    摯相愛基礎動搖，甚因多件訴訟對簿公堂，彼此難以容忍、
    諒解。而兩造自九十四年二月十三日起分居未再共同生活之
    事實，迄本院辯論終結止，兩造已各自生活長達二年，互不
    往來，由兩造不願共同生活之事實，足證雙方業已失去繼續
    共同經營婚姻生活之意願，顯見雙方對於不宜維持婚姻關係
    已有共識。且夫妻倆於分居後事實上已分隔兩地生活相當時
    日，時空的冷卻，非但沒有復合的跡象，反而出現本件離婚
    事件，對簿公堂互相指控對方的種種不是。似此情況，不論
    被上訴人指控之上訴人與女同事之婚外性行為、省籍情結，
    及上訴人二姐吳梅蘭當眾指責、羞辱被上訴人、上訴人對被
    上訴人母子未盡扶養照顧之責等等，是否屬實及究竟誰是誰
    非，亦不論當初分居之原因為何，顯難再期彼此能互信互諒
    互愛，以共創圓滿和諧生活，如此的婚姻關係，確實難再維
    繫。而上訴人無法妥善處理原生家庭加諸兩造婚姻之壓力，
    甚至誑稱與他女人發生性關係，使婚姻之忠實義務遭到破壞
    ，被上訴人則不能體諒上訴人面對原生家庭及經濟等壓力下
    之難處，使夫妻相互扶持之基礎不復存在。是究其夫妻今日
    對簿公堂，相互指責之結果，實因兩造未本於互信互諒，相
    互尊重及容忍所致。綜上觀之，雙方恩義已絕，無從繼續保
    持共同生活之圓滿、安全及幸福，而生婚姻之破綻，形式上
    雖具婚姻關係，實質上已無婚姻意義，堪認兩造間之婚姻已
    無法維持，而之所以難以維持係由雙方之過失所共同造成，
    夫妻雙方均須負責，有責程度亦大致相同，上訴人對此一結
    果既難脫免其過失責任，則依上開最高法院判決意旨，被上
    訴人以兩造之婚姻有重大事由難以維持，而請求離婚，即有
    理由，應予准許。上訴意旨空言辯稱兩造若有難以維持婚姻
    之重大事由存在，並非係可歸責於上訴人所致云云，並非可
    採。
五、對於未成年子女吳詩婷、吳振永，權利義務之行使及負擔，
    應由誰任之為適當？
  (一)又按夫妻離婚者，對於未成年子女權利義務之行使或負擔，
    依協議由一方或雙方共同任之。未為協議或協議不成者，法
    院得依夫妻之一方、主管機關、社會福利機構或其他利害關
    係人之請求或依職權酌定之。前項協議不利於子女者，法院
    得依主管機關、社會福利機構或其他利害關係人之請求或依
    職權為子女之利益改定之。行使、負擔權利義務之一方未盡
    保護教養之義務或對未成年子女有不利之情事者，他方、未
    成年子女、主管機關、社會福利機構或其他利害關係人得為
    子女之利益，請求法院改定之。前三項情形，法院得依請求
    或依職權，為子女之利益酌定權利義務行使負擔之內容及方
    法。」新修正民法第一千零五十五條第一項定有明文。經查
    被上訴人主張兩造原為夫妻，婚姻關係存續中育有未成年之
    子女吳詩婷（八十四年二月十三日生）、吳振永（八十八年
    四月十一日生）之事實，為兩造所不爭執，且有戶籍登記簿
    謄本附卷可稽，自堪信為真實。本件兩造既經本院判決准予
    離婚，對於子女之監護又未為協議，自應依上開民法之規定
    ，由本院酌定監護人。
  (二)按法院就離婚後親權行使之酌定或改定，應依子女之最佳利
    益，審酌一定情狀，參考社工人員之訪視報告，尤應注意：
    1.子女之年齡、性別、人數及健康情形。2.子女之意願及人
    格發展之需要。3.父母之年齡、職業、品行、健康情形、經
    濟能力及生活狀況。4.父母保護教養子女之意願及態度。5.
    父母子女間或其他共同生活之人間之感情狀況。民法第一千
    零五十五條之一定有明文。況所謂監護，除生活扶養外，尚
    包括子女之家庭教育、身心健全發展，及培養倫理道德等習
    性而言，自應以子女之利益為依歸，而非以其父或母之意思
    為取向。法院應就兩造之職業、經濟狀況、監護能力等一切
    情狀，作通盤之考量，以酌定父母親權之行使。經原法院囑
    託財團法人台灣兒童暨家庭扶助基金會台北市南區分事務所
    及台北縣政府進行訪視調查，認為：「被上訴人部分：１親
    子關係：案母一直為兩案主的主要照顧者，與案主們親子關
    係深厚，依附關係強，案父已離家多時，會談中案主們表示
    與案父已經許久沒有互動，而案主們與案母互動自然、依附
    關係強，故在親子關係上，案母佔有優勢。２支持系統及環
    境關係：(1)支持系統：案母親友們中除了案姨外都居住在同
    一棟建築，因此平日互動親密，案外祖母也提供了案母照顧
    案主們的直接協助。(2)環境關係：案家目前同住成員不多，
    還有一間空房可供運用，空間寬敞，生活機能理想，能滿足
    未來兩案主成長所需。３親職能力及照顧計畫之可行性：案
    母為兩案主的主要照顧者，會談時顯示出案母具有良好的親
    職能力，照顧計畫方面，案外祖母、案母都能照顧兩案主，
    案母上班時，由案外祖母協助照顧兩案主，下班後案母便自
    己接手，因此維持目前照顧兩案主的模式是可行的。建議：
    案母一直以來是兩案主的主要照顧者，與案主們親子關係深
    厚、依附關係強，在各方面皆有不錯的表現，單獨擔任兩案
    主的監護人並無不妥。」「上訴人部分：上訴人在身心狀況
    方面，被告患有憂鬱症及妄想症（出示診斷證明）目前有按
    時服藥並定期追蹤治療。在居家環境方面，居家環境寬敞，
    但目前有產權問題。在經濟能力方面，被上訴人於病癒後於
    九十五年二月任職於辰樂有限公司，依其收支狀況，上訴人
    應有足夠的能力提供案主們基本的經濟生活。在家庭支持系
    統方面，自上訴人與被上訴人婚姻關係被家人發現後，其家
    人積極介入處理，並照顧患病的上訴人，至今仍支持上訴人
    能監護案主們，但顧及雙方經濟壓力，故希望上訴人僅監護
    一名案主，家人亦願意協助照顧之，故家庭支持系統應屬良
    好。在照顧經驗及互動狀況方面，案主們自幼由被上訴人及
    上訴人雙方照顧，後因上訴人失業在家，案主們的照顧之責
    轉由上訴人負擔，後因被上訴人與上訴人雙方爆發衝突，上
    訴人又患病，無力與案主們有所互動，於九十四年十月後由
    鈞院判決婚姻關係有效後再至學校探視案主們時，案主們與
    上訴人間的關係已生疏。」有九十五年三月十七日台童北家
    扶監字第九五００七三號函及九十五年七月三十一日北府社
    兒字第０九五０五五七四０二號函可稽。
  (三)本院參考上開訪視報告，並審酌兩造之支持系統及環境關係
    ，不分軒輊，惟上訴人目前身心狀況尚須定期追蹤治療，上
    訴人家人希望被告僅監護一名案主，而被上訴人目前為兩造
    子女之主要照顧者，親子關係佔有優勢。查被上訴人對吳詩
    婷、吳振永從小悉心照顧，一路陪著孩子成長，早已建立深
    不可破之依附情感，被上訴人又能提供單獨房間之居住環境
    與基本的生活照顧，是由被上訴人擔任監護權人實較符合未
    成年子女之最佳利益。本院依前開調查情形，審酌兩造之經
    濟、生活環境、作息時間、監護能力、及為其子女之利益，
    以被上訴人有能力扶養其子女，且被上訴人自幼對其子女之
    照顧亦無不妥之處，又可提供舒適安定之居住環境給其子女
    ，應有利於子女成長。足見被上訴人之條件較能提供其子女
    良好之生活及發展。則本院斟酌子女之利益及一切情節，基
    於主要照顧者原則及手足不分離原則，認為兩造離婚後，對
    於未成年之子女吳詩婷、吳振永權利義務之行使或負擔，酌
    定由被上訴人行使，較為適宜。惟因父子天性，天下皆同，
    能讓孩子與非同住的父母保持長久關係，孩子的調適程度就
    會愈好，雙親都易於親近，也投入孩子的生活，對孩子的福
    祉是最為有利的情況，與雙親都保持聯繫，應該是最優先的
    考量，為免剝奪兩造子女之父愛，並兼顧其人格之正常發展
    及滿足親子孺慕之情，爰依非訟事件法第一百二十七條、民
    法第一千零五十五條第五項規定，酌定上訴人與吳詩婷、吳
    振永會面交往之期間、方式如原判決附件所示，以維繫其間
    之親情。
六、上訴人負擔扶養費用之金額以多少為適當？
  (一)再按直系血親相互間，互負扶養之義務，民法第一千一百一
    十四條第一款定有明文。又按負扶養義務者有數人，而其親
    等同一時，應按其需要之狀況，酌為扶養。父母對於未成年
    子女之扶養義務，不因結婚經撤銷或離婚而受影響。受扶養
    權利者，以不能維持生活而無謀生能力者為限，前項無謀生
    能力之限制，於直系血親尊親屬不適用之。扶養之程度，應
    按受扶養權利者之需要，與負扶養義務者之經濟能力及身分
    定之，民法第一千一百一十五條第三項、第一千一百一十六
    之二、一千一百一十七、一千一百一十九條分別定有明文。
    本件上訴人為吳詩婷、吳振永之父親，應依民法第一千一百
    一十四、一千一百一十六之二規定，負扶養義務。
  (二)本院斟酌行政院主計處編撰之家庭收支概況調查報告，九十
    三年度台北市民平均每戶每年之經常性消費支出為九十二萬
    五千八百四十五元，平均每戶人數為三點二二人，平均每人
    每月之經常性消費支出為二萬三千九百六十一元，本件兩造
    均有經濟能力，被上訴人尚須負擔實際照顧之責，及兩造於
    九十三年九月十五日所定離婚協議書之內容，認被上訴人請
    求上訴人應自九十四年二月起迄兩造子女吳詩婷、吳振永成
    年之日止，按月於每月十日前給付被上訴人關於子女吳詩婷
    、吳振永之扶養費用各一萬五千元，合計三萬元，應屬合理
    。並依非訟事件法第一百二十七條規定，命上訴人給付遲誤
    乙期者，視為全部到期。
  (三)上訴意旨雖又辯稱：依被上訴人九十三年度財產清單所示，
    被上訴人於九十二年度之財產總值高達九十五萬九千元，於
    九十三年度之所得有四十五筆，金額高達一百零六萬一千零
    八十九，尚有房屋一棟，價值亦達八十六萬八千四百元，均
    遠高於台北市家庭收支調查報告表之九十二、九十三年度平
    均每人每年消費支出之標準，反觀上訴人九十三年度所得，
    僅二十一萬零三百八十二元，房屋一棟價值亦僅三十八萬三
    千二百一十二元，被上訴人經濟能力顯較上訴人為佳，應對
    兩造子女負擔較高之扶養費用云云。惟查兩造於九十三年九
    月十五日的離婚協議書上，載明兩造之子、女扶養費的支付
    為：「男方同意每月支付二個小孩教育及生活費用三萬元」
    ，有離婚協議書在卷可稽。（見原審卷第九頁）足見原判決
    命上訴人給付之扶養費金額，與上訴人原承諾之金額相同，
    並無不公平之處。且查上訴人九十四年度僅工作短短六個月
    的時間，薪資所得即達四十萬二千二百七十二元，有國稅局
    所得稅各類所得清單在卷可稽，（見本院卷第一六六頁），
    加上房租等其他收入，年所得顯然超過八十萬以上，與被上
    訴人應屬相當，顯有能力支付二個孩子一個月三萬元的扶養
    費。上訴人執此上訴，即非可採。
七、上訴人辯稱將所有系爭房地贈與三分之二應有部分於吳振永
    ，係扶養費用之預付，並得主張抵銷，是否可採？
  (一)上訴人另辯稱：上訴人將系爭房地贈與三分之二應有部分於
    兩造之子吳振永，依當事人之真意，係上訴人對於兩造之子
    吳振永、吳詩婷至成年扶養費用之預付云云。惟被上訴人否
    認上訴人已支付兩造子女自九十四年二月起之扶養費，上訴
    人就兩造有協議以系爭房地三分之二應有部分移轉吳振永，
    抵付上訴人對兩造子女扶養義務之事實，亦不能舉證以實其
    說。且該移轉登記事由載明為贈與，上訴人辯稱已以系爭房
    屋所有權之移轉，抵付兩造子女之扶養費云云，自不可取。
  (二)又按「二人互負債務，而其給付種類相同，並均屆清償期者
    ，各得以其債務，與他方之債務，互為抵銷。」民法第三百
    三十四條定有明文。足見抵銷以「二人互負債務，而其給付
    種類相同，並均屆清償期」為要件。上訴人贈與之對象為吳
    振永，標的為系爭房地三分之二應有部分，被上訴人對上訴
    人並未負債務，且種類亦不相同，顯不符合抵銷之要件。上
    訴人執此抗辯，即非可採。
八、綜上所述，被上訴人依民法第一千零五十二條第二項規定，
    請求判決兩造離婚，及依民法第一千零五十五條規定，請求
    酌定對於兩造未成年子女吳詩婷、吳振永權利義務之行使或
    負擔由被上訴人任之，並依民法第一千一百一十四、一千一
    百一十六之二規定及非訟事件法第一百二十七條規定，請求
    上訴人自九十四年二月起至兩造子女成年日止，按月於每月
    十日前對被上訴人給付關於吳詩婷、吳振永之扶養費共三萬
    元，分期給付遲誤一期履行者，其後之期間視為亦已到期，
    為有理由，應予准許。是則原審准予兩造離婚，酌定對於兩
    造未成年子女吳詩婷、吳振永權利義務之行使或負擔由被上
    訴人任之，並判命上訴人如數給付扶養費，於法並無不合。
    上訴意旨指摘原判決不當，求予廢棄改判，為無理由，應予
    駁回。
九、本件事證已臻明確，兩造其餘之攻擊防禦方法及所提之證據
    ，經審酌後認均無礙判決之結果，爰不予一一論述。
十、據上論結，本件上訴為無理由，爰依民事訴訟法第四四九條
    第一項、第七八條，判決如主文。
中　　華　　民　　國　　96　　年　　2 　　月　　13　　日
　　  　　　　　　　民事第三庭
                        審判長法　官   林敬修
　　　　　　　　　　　        法　官   黃騰耀
　　　　　　　　　　　        法　官   藍文祥
正本係照原本作成。
如不服本判決，應於收受送達後20日內向本院提出上訴書狀，其
未表明上訴理由者，應於提出上訴後20日內向本院補提理由書狀
（均須按他造當事人之人數附繕本）上訴時應提出委任律師或具
有律師資格之人之委任狀；委任有律師資格者，另應附具律師資
格證書及釋明委任人與受任人有民事訴訟法第466條之1第1項但
書或第2項（詳附註）所定關係之釋明文書影本。
中　　華　　民　　國　　96　　年　　2 　　月　　14　　日
　　　　　　　　　　　　　　　書記官   顧倪淑貞
附註：
民事訴訟法第466條之1（第1項、第2項）：
對於第二審判決上訴，上訴人應委任律師為訴訟代理人。但上訴
人或其他法定代理人具有律師資格者，不在此限。
上訴人之配偶、三親等內之血親、二親等內之姻親，或上訴人為
法人、中央或地方機關時，其所屬專任人員具有律師資格並經法
院認為適當者，亦得為第三審訴訟代理人。